臺灣新北地方法院民事裁定
110年度消債抗字第26號
抗  告  人  劉蘭發  
代  理  人  李艾倫律師(法扶律師)

上列抗告人因消費者債務清理條例聲請清算事件，對於中華民國
110年4月21日本院109年度消債清字第275號裁定提起抗告，本院
裁定如下：
    主  文
原裁定廢棄。
抗告人自民國一一一年六月七日上午十一時起開始清算程序。
命司法事務官進行本件清算程序。
    理  由
一、抗告意旨略以：抗告人因罹患思覺失調症，且於民國105年
    間因兩次中風導致不良於行，無工作能力，且無任何財產，
    平日生活開銷均仰賴每月平均新臺幣（下同）2萬4,288元之
    政府補助，另抗告人之養女劉怡伶亦為思覺失調症患者，不
    時有情緒不穩、暴力等情形，劉怡伶於90幾年間自一般公司
    行號離職後，縱經熟人介紹而有工作機會，往往數日即遭辭
    退，並無謀經濟生活而養活自己之能力，有受抗告人扶養之
    必要。抗告人每月平均收入不足支應每月含扶養費之必要支
    出2萬5,037元，確有不能清償債務之情形；又縱扣除扶養劉
    怡伶之費用，惟抗告人已69歲，仍難以清償對於全體債權人
    所負82萬9,055元之債務，亦有不能清償債務之虞之情形，
    爰依法提起抗告，請求廢棄原裁定，准予抗告人開始清算程
    序等語。
二、債務人不能清償債務或有不能清償之虞者，得依本條例所定
    更生或清算程序，清理其債務；債務人對於金融機構負債務
    者，在聲請更生或清算前，應向最大債權金融機構請求協商
    債務清償方案，或向其住、居所地之法院或鄉、鎮、市、區
    調解委員會聲請債務清理之調解；自債務人提出協商請求之
    翌日起逾30日不開始協商，或自開始協商之翌日起逾90日協
    商不成立，債務人得逕向法院聲請更生或清算；債務人於法
    院裁定開始更生程序或許可和解或宣告破產前，得向法院聲
    請清算；法院開始清算程序之裁定，應載明其年、月、日、
    時，並即時發生效力；法院開始更生或清算程序後，得命司
    法事務官進行更生或清算程序，必要時得選任律師、會計師
    或其他適當之自然人或法人1人為監督人或管理人，消費者
    債務清理條例（下稱消債條例）第3條、第151條第1項、第1
    53條、第80條前段、第83條第1項、第16條第1項分別定有明
    文。
三、經查：
　㈠抗告人主張前因不能清償債務，向本院聲請消費者債務前置
    調解，經本院以109年度司消債調字第793號受理，惟調解不
    成立等情，業經本院依職權調閱調解卷宗查閱無訛。是以，
    本件抗告人所為本件清算聲請可否准許，應審究抗告人其現
    況是否有不能清償債務或有不能清償之虞之情事而定。
  ㈡抗告人主張其名下並無財產，因長期罹患思覺失調症，105年
    間並中風兩次，經主管機關核予身心障礙手冊等級為重度，
    現無工作，仰賴政府補助生活，107年11月19日至109年12月
    16日包含低收入補助、身障補助、租金補助、國民年金等政
    府輔助金總計60萬7,222元，每月平均收入2萬4,288元等節
    ，業據提出財產及收入狀況說明書、全國財產稅總歸戶財產
    查詢清單、107 年至108 年綜合所得稅各類所得資料清單、
    勞工保險被保險人投保資料暨明細、存摺封面及內頁明細影
    本、中華民國身心障礙證明、重大傷病卡、新北市社會福利
    資格證明(低收入戶)等件為證（見調解卷第11至15頁、第18
    至19頁，原審卷第52至75頁），應堪信為實。則本院暫以2
    萬4,288元作為抗告人每月所得處分之數額。
  ㈢按債務人必要生活費用，以最近1 年衛生福利部或直轄市政
    府所公告當地區每人每月最低生活費1.2 倍定之；債務人聲
    請更生或清算時所提財產及收入狀況說明書，其表明每月必
    要支出之數額，與本條例第64條之2 第1 項、第2 項規定之
    認定標準相符者，毋庸記載原因、種類及提出證明文件，消
    債條例第64條之2 第1項、第43條第7項分別定有明文。參以
    110年度新北市每人每月最低生活費用1萬5,600元，依此每
    人每月生活所必需之費用應為1萬8,720元（計算式：1萬5,6
    00元×1.2＝1萬8,720元），是抗告人主張其生活所必需之費
    用為1萬8,600元（見原審卷第58頁），亦屬可採。
　㈣復按直系血親相互間，互負扶養義務；又受扶養權利者，以
    不能維持生活而無謀生能力者為限，民法第1114條第1款、
    第1117條第1項分別定有明文。而所謂不能維持生活，係指
    不能以自己之財產及勞力所得維持生活者而言；又無謀生能
    力並不專指無工作能力者而言，雖有工作能力而不能期待其
    工作（如因病不能工作等），或因社會經濟情形失業，雖已
    盡相當之能事，仍不能覓得職業者，亦非無受扶養之權利，
    惟受扶養權利者若非負扶養義務者之直系血親尊親屬或配偶
    ，其請求扶養仍應就「不能維持生活而無謀生能力」之要件
    負舉證責任。抗告人主張其養女劉怡伶為思覺失調症患者，
    不能維持生活而無謀生能力，有受抗告人扶養之必要，抗告
    人每月需負擔扶養費7,000元乙節，固據提出劉怡伶之全國
    財產稅總歸戶財產查詢清單、107 年至108 年綜合所得稅各
    類所得資料清單、存摺封面及內頁明細影本、勞工保險被保
    險人投保資料暨明細、衛生福利部臺北醫院診斷證明書等件
    為證（見原審卷第76至83頁）。惟劉怡伶為69年生，現年41
    歲，業已成年，而抗告人提出之上開財產所得資料、勞保投
    保資料，僅得證明劉怡伶無何財產、現亦無工作所得收入，
    有不能維持生活之情事，另上開診斷證明書固記載劉怡伶經
    診斷患有「妄想型思覺失調症」，惟醫師囑言欄則記載「因
    上述疾患，於107年8月31日到本科初診，需要按時服藥治療
    」等語（見原審卷第83頁），尚無劉怡伶因上開疾病不能工
    作之記載，又劉怡伶倘按醫囑定時服藥，亦非無回歸社會持
    續工作之可能，是抗告人所提上揭資料不足證明劉怡伶無謀
    生能力而有受扶養之必要，抗告人所提列每月支出扶養費7,
    000元部分，即難准許，應予剔除。
　㈤綜上，抗告人現每月可支配所得2萬4,288元，扣除上開每月
    必要生活支出1萬8,600元後，僅有餘額5,688元（計算式：2
    4,288元－18,600元＝5,688元）可供償債，而依債權人所陳報
    抗告人之債務總額276萬5,350(計算式：玉山商業銀行212,9
    89元+仲信資融股份有限公司108,007元、陽光資產管理股份
    有限公司2,444,354=2,765,350元，見調解卷第29頁，原審
    卷第110頁、第112頁)，縱以抗告人前揭每月可支配收入扣
    除每月生活必要支出所剩餘額全數用以清償債務，尚需逾40
    年始能將之清償完畢，如加計利息負擔，其還款年限顯然更
    長，而抗告人為42年1月生，現已69歲，本院審酌抗告人現
    況之財產、勞力、年齡及信用等清償能力，以抗告人目前每
    月收入扣除每月合理之基本生活費用後，堪認其客觀上處於
    因欠缺清償能力而不足以清償債務之經濟狀態，自符合消債
    條例第3 條所定之要件。
四、綜上，本件抗告人為一般消費者，且有無法清償債務之虞之
    情事，亦未經法院裁定開始更生程序或許可和解或宣告破產
    ，復查無消債條例第6條第3項、第8條或第82條第2項所定駁
    回清算聲請之事由存在。從而，抗告人本件清算之聲請，洵
    屬有據，應予准許。原裁定駁回抗告人清算之聲請，尚有未
    洽，抗告意旨指摘原裁定不當，求予廢棄，為有理由，爰由
    本院將原裁定廢棄，准予抗告人清算之聲請，並命司法事務
    官進行本件清算程序。
五、據上論結，本件抗告為有理由，依消債條例第11條第2項、
    第15條、第16條第1項、第83條第1項、民事訴訟法第492條
    前段，裁定如主文。
中　　華　　民　　國　　111 　年　　6　　月　　7  　　日
              民事第一庭    審判長法  官  張紫能
　　　　　　　
                                  法  官  毛崑山
　　　　　　　　　　　　　　　　　
                                  法　官　洪任遠
以上正本係照原本作成。
本件不得抗告。
本裁定已於111年6月7日上午11時公告。
中　　華　　民　　國　　111 　年　　6　　月　　7  　　日
                                   書記官　黃翊芳